【裁判字號】    94,訴,194
【裁判日期】    950331
【裁判案由】    偽造文書等
【裁判全文】
臺灣臺南地方法院刑事判決               94年度訴字第194號
公  訴  人  臺灣台南地方法院檢察署檢察官
被      告  庚○○
            癸○○
共      同
選任辯護人  辛○○律師
被      告  丁○○原名林嫄媜.
                      樓
選任辯護人  丙○○律師
上列被告因偽造文書等案件，經檢察官提起公訴（93年度營偵字
第1405、1406、1412號），本院判決如下：
    主  文
庚○○共同連續意圖為自己不法之所有，而侵占對於業務上所持
有之物，處有期徒刑貳年陸月；又共同以加害生命之事，恐嚇他
人致生危害於安全，處有期徒刑陸月，應執行有期徒刑貳年拾月
。被訴偽造文書、詐欺部分無罪。
癸○○共同以加害生命之事，恐嚇他人致生危害於安全，處有期
徒刑肆月，如易科罰金，以參佰元折算壹日。
丁○○共同連續意圖為自己不法之所有，而侵占對於業務上所持
有之物，處有期徒刑貳年。被訴詐欺部分無罪。
    事  實
一、庚○○於民國九十年二月三日至九十二年五月五日止，擔任
    臺南縣旭山社區合作農場（下稱「旭山農場」）場長之職，
    為負責旭山農場管理業務之人，丁○○（原名林嫄媜）自九
    十一年二月一日任職旭山農場會計，為受庚○○指揮辦理旭
    山農場提領一般款項及貨款支付場員業務之人。按旭山農場
    因業務需要，於六甲鄉農會、柳營鄉農會均設有帳戶，其中
    六甲鄉農會之00000－0－0號帳戶（以下簡稱「貨款
    專戶」），係供台北農產運銷公司、果菜市場給付旭山農場
    貨款之用，依旭山農場慣例，領款應由會計製作帳戶動支明
    細表（以下簡稱「動支明細表」）、轉帳匯款單、提款單，
    經庚○○及理事主席核章後，交由出納前往提領，以轉帳方
    式支付場員，轉帳存根、存款簿事後交庚○○核對。庚○○
    、丁○○明知上開作法足以防止貨款專戶遭挪用，惟自九十
    一年二月一日丁○○任職起，庚○○即指示丁○○同時負責
    製作動支明細表、提款單及領款，並以領取現金取代轉帳支
    付，使他人無從追查貨款專戶提款之去向。庚○○、丁○○
    共同基於意圖為自己不法所有之概括犯意，未經旭山農場理
    監事會之同意或授權，於如附表一、二所示時間，提領貨款
    專戶如附表一、二所示之現金後，未轉匯場員及支付廠商，
    則分別由庚○○、丁○○侵占入己【關於陳進益運費及中信
    紙器貨款檢察官減縮起訴事實如附表二所示，有台灣台南地
    方法院檢察署九十五年二月六日戊○問九四蒞一三八三字第
    七五三二號函在卷可參】。庚○○、丁○○復因旭山農場場
    員繳費參加旅遊，嗣因ＳＡＲＳ之故取消，旅行社職員賴美
    惠於同年四月二十一日將新台幣（下同）二十八萬六千零九
    元退費匯入貨款專戶，九十二年四月二十九日自貨款專戶提
    領現金，其中十一萬六千五百元並未退還場員，而將如附表
    三所示蔡李錦蓮等十二人之金額共同侵占入己。
二、庚○○與癸○○係夫妻，九十二年四月間，庚○○因上開侵
    占貨款數額過鉅，無法支付廠商及場員貨款，旭山農場理監
    事發覺有異，乃於同年五月二十七日下午，在旭山農場前辦
    公室外集貨場，召開臨時理監事會。當日下午三時許，庚○○為圖脫罪，竟與癸○○基於共同之犯意聯絡，先由庚○○
    指示癸○○「回家拿刀子」，庚○○則以危害生命之事向丁○○恐嚇稱：「不付錢（支付場員貨款），就要把妳殺死」
    云云。不久，癸○○即持長約三尺之帶柄割草長刀返回集貨
    場，並以危害生命之意思，持刀作勢要砍丁○○，並要其承
    認侵占農場之貨款，致丁○○心生畏懼。
三、案經旭山農場、丁○○訴由台南縣警察局新營分局報請臺灣
    台南地方法院檢察署檢察官偵查起訴。
    理  由
壹：證據能力
    按被告以外之人於審判外之言詞或書面陳述，除法律有規定
    者外，不得作為證據，刑事訴訟法第一百五十九條固定有明
    文。惟被告以外之人於審判外之陳述，雖不符同法第一百五
    十九條之一至之四之規定，而經當事人於審判程序同意作為
    證據，法院審酌該言詞陳述或書面陳述作成時之情況，認為
    適當者，亦得為證據。又當事人、代理人或辯護人於法院調
    查證據時，知有第一百五十九條第一項不得為證據之情形，
    而未於言詞辯論終結前聲明異議者，視為有前項之同意，此
    亦據同法第一百五十九條之五規定甚明。查被告三人於本
    院九十四年四月二十二日行準備程序時，就檢察官所提出如
    附表一、三所示胡忠義等二十八人之切結書二十八紙、勞工
    保險局繳費證明、綠捷技術企業社、亞璟科技有限公司匯款
    單各一紙、自來水費收據、大貨車牌照稅繳費單、中信紙器
    貨款對帳單各二紙、健保費繳費單三紙，證明本件犯罪事實
    之證據方法，均明確表示無意見。又被告丁○○於偵查中亦
    供稱：「（提示切結書，有沒有其他陳述？）這些切結書是
    真的，只是農場之前就有虧空，我先把這些錢墊付其他欠款
    。」等語（見九十二年度發查字第二四一八號偵查卷第三十
    五頁）。又證人林秀蘭、陳秀春、陳淑靜、鄭德川、盧谷輝
    於檢察事務官前之陳述，被告庚○○、丁○○於本院九十五
    年三月一日審理時均供稱無意見（見該次審判筆錄第十頁）
    。證人盧新江、伍惠珍九十四年六月九日審理時被告庚○○、癸○○捨棄傳訊（見該次審判筆錄第十八頁），渠於檢
    察事務官前之陳述，經檢察官提出證明本件犯罪事實之證據
    方法，本院審酌上開證據作成時之情況，核無違法取證及證
    明力明顯過低之瑕疵，亦認為以之作為證據為適當，故依上
    開規定，上開審判外之言詞及書面陳述，得為證據。
貳：論罪科刑
一、訊據被告庚○○固坦承自九十年二月三日至九十二年五月五
    日為止擔任旭山農場之場長，負責管理農場，及對場員貨款
    代收代付；被告癸○○亦坦承九十二年五月二十七日有帶割
    草刀在旭山農場之集貨場叱罵庚○○；被告丁○○亦坦承九
    十一年二月間起擔任旭山農場會計，並受庚○○指揮擔任農
    場款項提領及場員貨款支付業務之事實，惟均矢口否認有何
    上揭犯行，被告庚○○辯稱：提領農場款項均係丁○○一人
    所為，她領了現金沒有匯給場員，伊並不知情，丁○○所領
    的現金均沒有交給伊，九十二年五月二十七日伊叫癸○○回
    家拿印章，並沒有對丁○○恐嚇；被告癸○○辯稱：九十二
    年五月二十七日剛從田裡回來才帶割草刀，伊在旭山農場之
    集貨場係叱罵庚○○，要庚○○報案才不會害死全家，伊並
    沒有恐嚇丁○○；被告丁○○辯稱：伊於警詢初供稱侵占農
    場二百七十六萬零一百八十元，係受庚○○恐嚇才不得已作
    不實之自白，再於警、偵訊坦承侵占場員鄭德川、盧谷輝貨
    款七十萬元，亦與實情不符，九十二年三月間因庚○○指示
    借款給旭山農場六十六萬元，同年三月七日存入旭山農場非
    貨款專戶，故伊同年四月間取回之七十萬係自己之借款，並
    無不法所有之意圖，起訴書所指侵占之款項，伊均領出現金
    後交給庚○○云云。經查：
（一）旭山農場場員農產品拍賣後，台北農產公司會將拍賣清單
      寄至農場，農場會計據以製作動支明細表、轉帳匯款單、
      領款單，交場長蓋章後，再連同相關單據送理事主席蓋用
      私章及農場公印，再持送六甲鄉農會款給場員，農會匯款
      完成，會在動支明細表加蓋轉帳或付訖之章，會計應將動
      支明細表及匯款存根交給場長，核對後用印，再送交理事
      主席用印，即裝訂成冊，由場長保管等情，有旭山農場九
      十四年六月十七日九四旭合字第０二一號函在卷可稽，核
      與證人乙○○即旭山農場現任理事主席、壬○○即旭山農
      場現任場長、前監事於本院九十四年十一月十六日審理時
      結證情節相符（見該次審判筆錄第七、十四、十五、二十
      二頁），同日證人乙○○、壬○○亦結證稱依農場規定由
      出納領錢及匯款給場員，會計只管帳，由出納領款，被告
      庚○○擔任場長時為何會計丁○○會負責領款及匯款，他
      也無法解釋等語（見該次審判筆錄第十八、二十二頁），
      參以證人林秀蘭、陳秀春、陳淑靜均係六甲鄉農會之出納
      於偵查中證述稱均僅見林嫄媜（即丁○○）來提領款項，
      並均勸她不要做現金，她都不聽，轉存及匯款後所餘現金
      她都帶走等語（見九十二年度發查字第三三八八號偵查卷
      3.第一一八、一二七至一二九頁），足認本件旭山農場上
      揭款項均係由被告二人經手，且違反旭山農場領款、匯款
      流程之內規，至為灼然。
（二）被告丁○○於九十二年六月十一日警詢時供稱：「我確實
      有動用台南縣旭山合作農場之業務公款，但據我自行統計
      侵佔金額應為二百七十六萬零一百八十元。」、「我是因
      積欠龐大債務，債權人一直催討，我別無他法，才會挪用
      公款還債。」等語（見警卷第十四、十五頁背面），嗣於
      警詢、偵查即翻供稱其係受被告庚○○恐嚇才承認侵占二
      百七十六萬零一百八十元云云。惟查，被告丁○○於偵查
      中供稱：「（侵佔明細及金額？）那些錢是我要給鄭德川
      及盧谷輝的貨款，一共二百萬左右，我從六甲農會戶頭一
      次提領，自己留下七十萬元，因為急用，沒等他兩人答應
      就拿去用。」（見九十二年度發查字第二四一八號偵查卷
      第三十四頁）、「（侵佔盧谷輝、鄭德川時間、金額及經
      過詳情？）九十二年四、五月間，共拿了七十萬。他們尚
      未同意我就拿去用了。」、「（為何未經同意挪用盧谷輝
      、鄭德川貨款？）因為當時我被李淑惠、李建德等人陸續
      倒了上千萬，詳細金額我不記得了，時間發生在我進農場
      之前。」等語（見九十二年度發查字第三三八八號偵查卷
      3.第六十六頁），顯見被告丁○○因積欠千萬債務而侵占
      旭山農場款項至明，其侵占金額前後供述不一，乃係出於
      與被告林加財共犯，於會計作業流程相互虛應各自牟利所
      致（詳如後述），至於其於本院辯稱擅自花用盧谷輝、鄭
      德川貨款七十萬元，係取回先前所借給旭山農場之借款云
      云，姑不論此筆借款，旭山農場事後並不承認等情，業經
      證人壬○○結證在卷（見本院九十四年十一月十六日審判
      筆錄第二十、二十三頁），復無任何單據足以查知被告丁○○何以於九十二年三月七日存入六十六萬元於旭山農場
      帳戶，從而，被告丁○○此一存款動作，並無礙於其侵占
      旭山農場代管盧谷輝、鄭德川貨款之犯行。
（三）被告丁○○警詢、偵查均供稱係受被告庚○○指示提領現
      金，除部分轉匯場員外，均交給被告庚○○（見警詢第十
      九頁、九十二年度發查字第三三八八號偵查卷3.第一一九
      、一二０頁、同上偵號卷4.第一一六頁）；復於本院九十
      五年一月四日審理時以證人身份結證稱：「（依農場規定
      不能領現金，你為何還領現金？）場長要我怎麼做就怎麼
      做。我領現金是聽場長指示。」、「（六甲鄉農會有三位
      出納林秀蘭、陳秀春、陳淑靜說只有見過你來提款沒有見
      過別人，而且也建議你要用轉帳方式，而你不願意，有何
      意見？）被告庚○○叫我去領現金，我就去領。」、「（
      剛才不是回答錢都匯出，怎麼還有二百多萬未匯？）我都
      一直依場長要求提領現金予場長使用，最後就無法支付給
      農民的貨款。」等語（見該次審判筆錄第十二至十五頁）
      ，參以上揭（一）所述旭山農場領款及轉匯場員貨款之作
      業流程，農場動支明細表上記載明確，包括逐日提領之款
      項數額，分批轉匯貨款給場員之金額，是否確已匯訖，並
      有六甲鄉農會驗章，被告庚○○身為場長，何以對於農場
      款項之支付不聞不問？亦不追究被告丁○○提領現款未確
      實轉匯場員及廠商貨款之責任？又為何其任職場長期間之
      動支明細表全數消失？故被告丁○○上揭之證述顯非無稽
      。再者，被告丁○○於本院九十四年六月九日審理時供稱
      ：「之前作帳錢不夠，『農場錢不夠作帳』，農場帳簿只
      剩下十幾萬元，我自己拿出六十幾萬元存入來作帳。之後
      我再拿回我七十萬元，那七十萬元是我應該拿的。」、「
      （經濟不好了，怎麼還有六十萬元可以貼補帳面缺口？）
      不會什麼時候沒有錢，我那時候有錢。」、「（農場的錢
      不是你侵占的，為何你要拿錢去貼？）那是庚○○要我拿
      出來的。」、「（這是農場的事情，為何你要拿出來貼？
      ）當時我有錢，庚○○那時候知道我有錢，要我拿出來貼
      。」等語，從而，被告丁○○於九十二年三月七日自行匯
      款六十六萬元至旭山農場於六甲鄉農會00000－0－
      0帳戶等情（見卷附該帳戶往來明細），被告庚○○均未
      作任何處理，足認被告丁○○所供此筆款項係被告庚○○
      指示其匯入乙節，堪可憑信。又旭山農場理事會並未議決
      向被告丁○○借貸，豈有借方即擅自將款項匯入，並自稱
      係借款予旭山農場？顯有違交易常情，抑有進者，被告陳
      家財本院九十五年一月四日審時亦結證稱知道這筆錢有匯
      入農場等情（見該次審判筆錄第二十七頁），並未及時向
      理事會報告，亦未列帳載明借款用途，在在顯示被告庚○○、丁○○，係因被告丁○○所供『農場錢不夠作帳』，
      共同決意彌縫前所侵占之款項，至為明確。
（四）被告庚○○、丁○○因長期互相掩飾侵占行為，以致場長
      、會計間職務上相互制衡之機制均形同虛設，彼此睜一眼
      閉一眼，將旭山農場之款項侵占花用，復無法提出渠等任
      職期間旭山農場之全部動支明細表憑以查核，再者，被告
      丁○○提領鄭德川、盧谷輝貨款二百十五萬二千六百八十
      七元，並坦承挪用其中七十萬元，一如前述，惟證人鄭德
      川、盧谷輝於偵查中均供稱全部貨款均遭侵占等情（見九
      十二年度發查字第三三八八號偵查卷3.第六十六頁），故
      證人鄭德川、盧谷輝貨款扣除被告丁○○自稱先行挪用之
      七十萬元，仍有一百四十五萬二千六百八十七元不知去向
      ，顯見被告庚○○、丁○○臨訟爭相諉責，已無法計算出
      渠二人各別中飽私囊之明確數額，然渠二人對上揭被訴侵
      占款項具共同犯意聯絡，殆無疑義。此外，上揭事實，業
      據證人乙○○、壬○○結證歷歷在卷，復有如附表一、三
      所示胡忠義等二十八人之切結書二十八紙、勞工保險局繳
      費證明、綠捷技術企業社、亞璟科技有限公司匯款單各一
      紙、自來水費收據、大貨車牌照稅繳費單、中信紙器貨款
      對帳單各二紙、健保費繳費單三紙及貨款專戶交易明細一
      份在卷可稽。
（五）被告庚○○、癸○○涉犯恐嚇犯行，業據證人即告訴人丁○○、證人壬○○、乙○○於本院審理時結證甚明，核與
      證人盧新江即旭山農場監事主席於偵查中證稱：「（庚○○、癸○○恐嚇林媜嫄（丁○○）時，你人在何處？）我
      在現場親眼看到。」、「（庚○○如何恐嚇媜嫄（丁○○
      ）？）庚○○是嚇唬林媜嫄，叫他太太回家拿刀，要林媜
      嫄承認，其他忘了。」、「（癸○○如何恐嚇林媜嫄（丁○○）？）癸○○拿刀對林媜嫄說：你吃錢誣賴我先生，
      有拿刀假裝要砍他。」、「（為何癸○○會拿刀來現場？
      ）庚○○叫他拿的。」、「（是什麼刀？）長約二尺多的
      割草刀。」、「（癸○○拿刀恐嚇林媜嫄時，是何情形？
      ）二手拿刀柄舉過肩，一邊和林媜嫄講話，前後大約半小
      時。」（見九十二年度發查字第三三八八號偵查卷4.第二
      十頁）；證人伍惠珍即旭山農場理事於偵查中證稱：「（
      庚○○、癸○○恐嚇林媜嫄（丁○○）時，你人在何處？
      ）我就在他們三人旁邊，當時大約有十幾人。」、「（庚○○如何恐嚇林媜嫄（丁○○）？）當時癸○○在現場，
      庚○○叫他太太回去拿刀子，說林媜嫄不付錢就要把她殺
      死，癸○○就回家拿柄長二尺，全長三尺的刀子回來。」
      、「（癸○○如何恐嚇林媜嫄（丁○○）？）癸○○拿刀
      對林媜嫄說：要他承認，不然就要拿刀砍死，還叫他跪下
      ，其他就是罵一些髒話。」、「（癸○○拿刀恐嚇林媜嫄
      時，是何情形？）他把刀舉過肩膀，作出要砍林媜嫄的樣
      子。」等語（見同上偵查卷第十九、二十頁）大致相符。
（六）綜上，被告三人所辯，顯係卸責之詞，均不足採信，事證
      明確，渠等犯行應足認定。
二、核被告庚○○所為，係犯刑法第三百三十六條第二項之業務
    侵占罪、第三百零五條恐嚇罪；被告癸○○所為，係犯刑法
    第三百零五條恐嚇罪；被告丁○○所為，係犯刑法第三百三
    十六條第二項之業務侵占罪。被告庚○○、丁○○所犯業務
    侵占犯行間；被告庚○○、癸○○所犯恐嚇犯行間，分別有
    犯意聯絡，行為分擔，各均為共同正犯。被告庚○○、丁○○多次業務侵占行為，時間緊接，所犯罪名相同，顯係出於
    概括之犯意為之，均為連續犯，依刑法第五十六條之規定分
    別論以一罪，並加重其刑。被告庚○○所犯上開二罪，犯意
    各別，行為互殊，應分論併罰。爰審酌被告三人犯罪之動機
    、目的、手段、品行、所生損害、尚未賠償告訴人之損害及
    犯罪後態度不佳毫無悔意等一切情狀，分別量處如主文所示
    之刑，被告庚○○併定應執行之刑；被告癸○○併諭知易科
    罰金之折算標準，以資懲儆。
參：無罪部分
（一）公訴意旨另略以：被告庚○○於九十年二月三日至九十二
      年五月五日止，擔任旭山農場場長之職，為負責旭山農場
      管理業務之人，丁○○自九十一年二月一日任職旭山農場
      會計，為從事旭山農場辦理款項提領、一般款項及貨款支
      付業務之人。(一)被告庚○○於九十一年二月二十五日、三
      月二十一日指示丁○○自上揭貨款專戶轉帳四十五萬元至
      旭山農場其他帳戶；另被告庚○○以貨款專戶款項不足為
      由，請求理監事會同意將柳營鄉農會旭山農場八十萬元定
      存解約，經旭山農場理監事會同意，於九十二年四月二十
      八日存入貨款專戶，惟因遭侵占之貨款數額過鉅，仍無法
      支付廠商及場員貨款。(二)被告庚○○、丁○○九十二年二
      月二十七日侵占應付陳張衿貨款八千七百五十二元；九十
      二年二月二十七日侵佔應付王振慶貨款八萬九千九百七十
      元（起訴書附表二編號三列載十七萬九千九百七十元扣除
      上揭論罪科刑之九萬元，即餘八萬九千九百七十元）；九
      十二年六月應付自來水費六百二十二元（起訴書附表四編
      號八列載四千四百七十四元扣除上揭論罪科刑之三千八百
      五十二元，即餘六百二十二元）。(三)九十一年三、四月間
      ，旭山農場應支付搭建鐵厝工程四十餘萬元，因一般收付
      款項不足，被告庚○○竟意圖為自己不法所有，並與被告
      丁○○基於共同之犯意聯絡，指示被告丁○○於九十一年
      四月三日，由旭山農場柳營鄉農會帳號14181之1號公積金
      帳戶提領二十萬元，且未經旭山農場理監事會之同意，擅
      自以該農場向被告庚○○借款之名義，偽造二十萬元借款
      借據交予被告丁○○入帳，作為該筆二十萬元入款之憑據
      。惟該情為理事主席乙○○發現，被告庚○○方於九十二
      年二月十七日補開立二十萬元收據入帳，旭山農場始未受
      騙。因認被告庚○○涉犯刑法第三百三十六條第二項業侵
      占罪嫌、第二百十六條、第二百十條之行使偽造私文書罪
      嫌、第三百三十九條第三項、第一項詐欺未遂罪嫌；被告
      丁○○涉犯刑法第三百三十六條第二項業侵占罪嫌、第三
      百三十九條第三項、第一項詐欺未遂罪嫌。
（二）按犯罪事實應依證據認定之，無證據不得推定其犯罪事實
      ；又不能證明被告犯罪，應諭知無罪之判決，刑事訴訟法
      第一百五十四條、第三百零一條第一項分別定有明文。所
      謂犯罪事實之證據，係指足以認定被告確有犯罪行為之積
      極證據而言，該項證據且須適合被告犯罪事實之認定，始
      得採為斷罪資料。又按無論直接或間接證據，其為訴訟上
      之證明，須通常一般之人均不致有所懷疑，而得確信其為
      真實之程度者，始得據為有罪之認定，有最高法院二十九
      年上字第三一○五號、五十三年台上字第二七五○號判例
      足資參照。又認定不利於被告之事實，須依積極證據，苟
      積極證據不足為不利於被告事實之認定時，即應為有利於
      被告之認定，更不必有何有利之證據。再事實之認定，應
      憑證據，如未能發現相當證據，或證據不足以證明，自不
      能以推測或擬制之方法，為裁判基礎；訴訟上用以證明事
      實之證據，須於通常一般人均不致有所懷疑，而得確信其
      真實之程度，始得據以為有罪之認定，倘其證明未達此一
      程度，而有合理之懷疑存在，致無從為有罪之確信時，即
      應為無罪之判決（最高法院三十年上字第八一六號、四十
      年台上字第八六號、七十六年台上字第四九六八號判例參
      照）。
（三）訊據被告陳家財、丁○○均堅詞否認有何上揭犯行，被告
      庚○○辯稱：伊並未侵占上揭款項，自公積金存摺領二十
      萬元係支付農場九十一年蓋鐵厝費用，所以才書立農場借
      據供作入帳之用，該借據均訂在會計帳冊中，伊並沒有意
      思向農場訛領這筆借款之意思，自始伊亦未持以行使，確
      實是僅供核銷之用；被告丁○○辯稱：伊並未侵占上揭款
      項，上揭農場向庚○○借二十萬元之借據，是庚○○寫的
      ，係供作農場鐵厝工程款入帳之用，是庚○○拿給伊的，
      伊並未與庚○○向農場訛領這筆借款之事實等語。經查：
      (一)九十一年二月二十五日、三月二十一日分別轉帳三十萬
      元、十五萬元至旭山農場其他帳戶等情，有旭山農場於台
      南縣六甲鄉農會00000－0－0帳戶之交易明細在卷
      可參，該二筆款項確係轉入旭山農場另一帳戶內，該筆款
      項是否自另一帳戶遭被告二人提領侵占，檢察官並未舉證
      證明，自難僅憑此一轉帳之行為即認被告陳家財、丁○○
      已將該筆款項侵占。(二)被告庚○○於九十二年四月二十八
      日將柳營鄉農會旭山農場帳戶八十萬元定存解約，係經理
      監事會同意等情，業經證人壬○○於本院九十四年十一月
      十六日審理時結證在卷（見該次審判筆錄第二十四頁），
      被告庚○○提領該款項後即於同日存入旭山農場於台南縣
      六甲鄉農會00000－0－0號之帳戶等情，有該帳戶
      交易明細在卷可參，該筆款項存入上揭帳戶後是否即遭被
      告二人提領侵占，檢察官未舉證證明，亦難僅憑此解約後
      轉存之行為即認被告陳家財、丁○○已將該筆款項侵占。
      (三)被告庚○○、丁○○被訴九十二年二月二十七日侵占應
      付陳張衿貨款八千七百五十二元乙節，陳張衿自偵查迄本
      院審理中均未到庭供證，亦無貨款遭侵占之切結書在卷可
      參，檢察官復未舉證證明之。(四)證人壬○○於本院九十五
      年三月一日審理時結證：「（國軍副食業務補助款王振慶
      切結書第一次記載九萬，第二次記載是十八萬，農場立場
      為何？）國軍副食業務補助款有匯到農場，應該是十八萬
      ，王振慶與庚○○一人一半。」等語（見該次審判筆錄第
      十二頁），核與證人王振慶書立切結書載明未獲匯款九萬
      元等情相符（見九十二年度發查字第三三八八號偵查卷4.
      第二十七頁），起訴書附表二編號三列載王振慶由被告庚○○、丁○○侵占十七萬九千九百七十元，扣除上揭已論
      罪科刑之九萬元，餘八萬九千九百七十元，檢察官並未舉
      證證明，確係經被告庚○○、丁○○侵占入己。(五)被告庚○○、丁○○於九十二年六月已離職，此自卷附旭山農埸
      第二十二屆第三次臨時理監事會紀錄內容已明（見九十二
      年度發查字第二四一八號偵查卷第二十四頁），農場九十
      二年六月應付之自來水費六百二十二元，自無可能由被告
      庚○○、丁○○侵占。(六)證人陳龍喜即興建旭山農場鐵厝
      之包商於本院九十四年十一月十六日審理時結證稱九十一
      年間有至旭山農場搭建鐵厝，工程款且已收訖（見該次審
      判筆錄第二十九頁），該工程款其中二十萬，並係於九十
      一年四月三十日提領自旭山農場於台南縣柳營鄉農會00
      000000000000帳戶，有該存摺交易明細在卷
      可參（見九十二年度發查字第三三八八號偵查卷3.第三十
      五頁），證人乙○○於本院九十四年十一月十六日審理時
      結證：「（蓋鐵厝的支出如何？）四十幾萬元。」、「（
      農場裡面是否一條公積金？）案發當時有的。現在用掉了
      。」、「（公積金是否在你們帳冊裡面？）有的。公積金
      是記載另一筆帳冊。」等語（見該次審判筆錄第十三頁）
      ，顯見被告庚○○提領二十萬元之上揭帳戶係旭山農場之
      公積金帳戶無誤，被告庚○○為將此筆動用公積金二十萬
      元入帳，即填載旭山農場二十萬元之借據供以核銷（見九
      十二年度發查字第三三八八號偵查卷3.第三十三頁），應
      可認定。按刑法上偽造文書罪之成立，以足生損害於公眾
      或他人為特別要件，所謂足生損害，固不以實已發生損害
      為必要，然亦必須有足以生損害之虞，始足當之，若僅具
      偽造之形式，而實質上並不足以生損害之虞者，尚難構成
      本罪（最高法院四十九年台非字第一八號判例參照），姑
      不論被告庚○○、丁○○作法是否有違農場之一般作業程
      序，惟被告庚○○自柳營鄉農會帳戶提領之二十萬元確
      係支付農場興建鐵厝之用。證人乙○○於本院九十四年
      十一月十六日審理時結證稱丁○○翻閱會計憑證時指出上
      揭借據，伊即向庚○○質問，庚○○說是假的（見該次審
      判筆錄第六、九頁）；其於偵查中亦證稱庚○○說只是作
      帳用，之後他即補一張收據等情（見九十二年度發查字第
      三三八八號偵查卷4.第二十二頁），顯見被告庚○○自始
      並無意將上揭借據供作借款憑證向旭山農場訛詐款項，否
      則豈有一經證人乙○○質問，即答稱那是假的云云，再者
      ，該不實借據並未由被告陳家財持有，而已併入農場之會
      計憑證卷冊內，益徵其辯稱僅為入帳而為等情，堪予採信
      。
      被告庚○○所補之收據係九十二年二月十七日作成（見
      同上偵查卷3.第三十二頁），距上揭借據作成日九十一年
      四月三日，歷經逾十月有餘，且上揭不實借豦即已併入會
      計憑證卷冊內，旭山農場理監事會竟毫無聞問，未加以指
      摘改正，被告庚○○在此期間亦無企圖取回該不實借據向
      農場請求還款，嗣歷經逾十月始經農場理事會要求，而由
      被告庚○○補書收據一紙備查入檔，有上揭卷附收據一紙
      可稽，收據上並有理事主席於九十二年二月二十五日批閱
      之紀錄，足見事隔十月，該農場理事會亦同意核銷上揭鐵
      庴工程款二十萬元甚明。綜上，被告庚○○所製作之上
      揭不實之借據，對旭山農場實質上並未生有損害之虞，被
      告庚○○、丁○○自亦無向旭山農場訛詐請求清償上揭借
      款之可能。
（四）綜上，被告庚○○涉犯業務侵占、行使偽造私文書、詐欺
      未遂犯行；被告丁○○涉犯業務侵占、詐欺未遂犯行，均
      應屬不能證明，此外，復查無其他積極證據足以證明被告
      庚○○、丁○○人確有何上揭之犯行，渠等業務侵占部分
      之事實，公訴人認與前揭論罪科刑之事實有連續犯之裁判
      上一罪關係，爰不另為無罪之諭知。被告庚○○被訴行使
      偽造私文書、詐欺未遂犯行；被告丁○○被訴詐欺未遂犯
      行，自均應為無罪之諭知。
據上論斷，應依刑事訴訟法第二百九十九條第一項前段、第三百
零一條第一項，刑法第二十八條、第五十六條、第三百零五條、
第三百三十六條第二項、第四十一條第一項前段、第五十一條第
五款，罰金罰鍰提高標準條第一條前段、第二項，判決如主文。
本案經檢察官己○○到庭執行職務
中    華    民    國    95    年    3    月    31    日
                  刑事第三庭    審判長   法  官  陳振謙
                                         法  官  王慧娟
                                         法  官  鍾邦久
以上正本證明與原本無異。
如不服本判決，應於判決送達後10日內，向本院提出上訴狀。
                                         書記官  曾盈靜
中    華    民    國    95    年    3    月    31    日
附錄法條：
中華民國刑法第210條
(偽造變造私文書罪)
偽造、變造私文書，足以生損害於公眾或他人者，處 5 年以下有
期徒刑。
中華民國刑法第216條
(行使偽造變造或登載不實之文書罪)
行使第210條至第215條之文書者，依偽造、變造文書或登載不實
事項或使登載不實事項之規定處斷。
中華民國刑法第305條
(恐嚇危害安全罪)
以加害生命、身體、自由、名譽、財產之事，恐嚇他人致生危害
於安全者，處 2 年以下有期徒刑、拘役或 300 元以下罰金。
中華民國刑法第336條
(公務公益侵占罪、業務侵占罪)
對於公務上或因公益所持有之物，犯前條第1項之罪者，處1年以
上7年以下有期徒刑，得併科5千元以下罰金。
對於業務上所持有之物，犯前條第1項之罪者，處6月以上5年以
下有期徒刑，得併科3千元以下罰金。
前二項之未遂犯罰之。
中華民國刑法第339條
(普通詐欺罪)
意圖為自己或第三人不法之所有，以詐術使人將本人或第三人之
物交付者，處5年以下有期徒刑、拘役或科或併科1千元以下罰金
。
以前項方法得財產上不法之利益或使第三人得之者，亦同。
前二項之未遂犯罰之。
附表一：
  ┌──┬─────┬───────────┬──────────────┐
  │編號│  場員姓名│      時間            │侵占金額（下均係新台幣）    │
  ├──┼─────┼───────────┼──────────────┤
  │一  │  胡義忠  │九一年十二月十日      │一，０三八元                │
  ├──┼─────┼───────────┼──────────────┤
  │二  │  王振慶  │九二年二月廿七日      │九０，０００元              │
  ├──┼─────┼───────────┼──────────────┤
  │三  │  潘泰春  │九二年三月五日        │三０，八三九元              │
  ├──┼─────┼───────────┼──────────────┤
  │四  │  鄭德川  │九二年四月二至廿九日  │一，二六八，六０五元        │
  ├──┼─────┼───────────┼──────────────┤
  │五  │  盧谷輝  │九二年四月二至廿九日  │八八四，０八二元            │
  ├──┼─────┼───────────┼──────────────┤
  │六  │  曾武雄  │九二年四月十二日      │二，八四二元                │
  ├──┼─────┼───────────┼──────────────┤
  │七  │  羅國治  │九二年四月十二日      │六，五０一元                │
  ├──┼─────┼───────────┼──────────────┤
  │八  │  蘇登波  │九二年四月廿一日      │四，九六六元                │
  ├──┼─────┼───────────┼──────────────┤
  │九  │  甲○○  │九二年四月廿一至廿九日│一八五，九九六元            │
  ├──┼─────┼───────────┼──────────────┤
  │十  │  陳柏任  │九二年四月廿九日      │七三，一五八元              │
  ├──┼─────┼───────────┼──────────────┤
  │十一│  胡同興  │九二年四月廿九日      │五二，四九七元              │
  ├──┼─────┼───────────┼──────────────┤
  │十二│  陳坤明  │九二年四月廿九日      │七九，六一三元              │
  ├──┼─────┼───────────┼──────────────┤
  │十三│  陳瑞林  │九二年四月廿九日      │六四，０二二元              │
  ├──┼─────┼───────────┼──────────────┤
  │十四│  陳算    │九二年四月廿九日      │二二，八三六元              │
  ├──┼─────┼───────────┼──────────────┤
  │十五│  陳慶松  │九二年四月廿九日      │一九，一八五元              │
  ├──┼─────┼───────────┼──────────────┤
  │十六│  胡尤彩燕│九二年四月廿九日      │四五，０六二元              │
  ├──┼─────┴───────────┴──────────────┤
  │合計│二百八十三萬一千二百四十二元                                    │
  └──┴────────────────────────────────┘
附表二：
  ┌──┬─────────┬─────────┬──────────┐
  │編號│未支付款項名稱    │時間              │侵占金額            │
  ├──┼─────────┼─────────┼──────────┤
  │一  │亞璟科技化驗器材費│九十一年十二月卅日│五，九０九元        │
  ├──┼─────────┼─────────┼──────────┤
  │二  │中信紙器貨款      │九十二年一月      │六，八二０六元      │
  ├──┼─────────┼─────────┼──────────┤
  │三  │勞保費            │九十二年二至四月  │一一，七八三元      │
  ├──┼─────────┼─────────┼──────────┤
  │四  │健保費            │九十二年二至四月  │一一，０七０元      │
  ├──┼─────────┼─────────┼──────────┤
  │五  │中信紙器貨款      │九十二年三月      │二六，五八三元      │
  ├──┼─────────┼─────────┼──────────┤
  │六  │綠捷技術社合約金  │九十二年三月廿五日│二三，九七０元      │
  ├──┼─────────┼─────────┼──────────┤
  │七  │大貨車牌照稅      │九十二年四月      │二三，四００元      │
  ├──┼─────────┼─────────┼──────────┤
  │八  │自來水費          │九十二年四月      │三，八五二元        │
  ├──┼─────────┴─────────┴──────────┤
  │合計│ 十七萬四千七百七十三元                                     │
  └──┴──────────────────────────────┘
附表三
  ┌──┬─────┬───────────┐
  │編號│場員姓名  │侵占旅費退費金額      │
  ├──┼─────┼───────────┤
  │一  │蔡李錦蓮  │一萬一千三百元        │
  ├──┼─────┼───────────┤
  │二  │蔡登賓    │一萬一千三百元        │
  ├──┼─────┼───────────┤
  │三  │胡慶昌    │一萬一千三百元        │
  ├──┼─────┼───────────┤
  │四  │李金墩    │一萬一千三百元        │
  ├──┼─────┼───────────┤
  │五  │李張玉霞  │一萬一千三百元        │
  ├──┼─────┼───────────┤
  │六  │吳明輝    │五千三百元            │
  ├──┼─────┼───────────┤
  │七  │吳貴香    │一萬一千三百元        │
  ├──┼─────┼───────────┤
  │八  │陳新發    │一萬一千三百元        │
  ├──┼─────┼───────────┤
  │九  │伍惠珍    │四千二百元            │
  ├──┼─────┼───────────┤
  │十  │魏宗鴻    │一萬六千六百元        │
  ├──┼─────┼───────────┤
  │十一│陳榮洲    │五千三百元            │
  ├──┼─────┼───────────┤
  │十二│甲○○    │六千元                │
  ├──┼─────┴───────────┤
  │合計│十一萬六千五百元                  │
  └──┴─────────────────┘


司法院資訊處製作；財團法人民間司法改革基金會備份。
